臺灣高等法院民事判決
110年度上字第357號
上  訴  人  宋東淑惠

訴訟代理人  胡倉豪律師
被  上訴人  彭文勝  
訴訟代理人  彭成青律師
上列當事人間請求容忍開設道路事件，上訴人對於中華民國109
年12月31日臺灣新竹地方法院109年度訴字第1100號第一審判決
提起上訴，本院於110年12月28日言詞辯論終結，判決如下：
    主      文
一、原判決廢棄。
二、被上訴人應容忍上訴人於被上訴人所有坐落新竹縣○○鄉○
    ○段○○○段○○○地號土地上如臺灣新竹地方法院九十五年度竹
    東簡字第十一號民事判決附件二之土地複丈成果圖丙案Ｄ部
    分（面積一○二平方公尺、寬度三公尺）範圍內之土地鋪設
    階梯道路，且不得阻礙上訴人通行。
三、第一、二審訴訟費用均由被上訴人負擔。
    事實及理由
一、上訴人主張：伊所有坐落新竹縣○○鄉○○段○○○段000地號土地
    （下稱138地號土地）屬袋地，與公路無適宜之聯絡，遂於
    民國95年向被上訴人提起確認通行權存在訴訟，經臺灣新竹
    地方法院（下稱新竹地院）95年度竹東簡字第11號民事判決
    （下稱系爭前案確定判決）認定伊對於被上訴人所有同段13
    9地號土地（下稱139地號土地）於系爭前案確定判決附件2
    之土地複丈成果圖丙案Ｄ部分（面積102平方公尺、寬度3公
    尺）範圍内之土地（下稱系爭通行地）有通行權，惟因139
    地號土地地勢陡峭、雜草竹林橫生，致伊礙難通行至伊之13
    8地號土地，而有舖設階梯道路必要，被上訴人卻拒不同意
    ，爰依民法第788條第1項規定提起本件訴訟。原審為上訴人
    敗訴之判決，上訴人不服，提起上訴，並上訴聲明：㈠原判
    決廢棄。㈡被上訴人應容忍上訴人於系爭通行地範圍内鋪設
    階梯道路，且不得阻礙上訴人通行。
二、被上訴人則以：依水土保持法第12條、山坡地保育利用條例
    第15條第1項規定，於山坡地之開挖、整地及利用等，均須
    經主管機關事先核定，而139地號土地係屬山坡地保育區，
    且地勢陡峭、土質鬆軟，上訴人亦曾詢問新竹縣政府及新竹
    縣尖石鄉公所（下稱尖石鄉公所），並經告知139地號土地
    地貌現況不能改變，故上訴人請求在系爭通行地上鋪設階梯
    道路使用，在事實及法令層面均不可行等語，資為抗辯。並
    答辯聲明：上訴駁回。
三、兩造不爭執事項（見本院卷第167頁至第168頁，並依判決格
    式修正或刪減文句，或依爭點論述順序整理內容）：
  ㈠138地號土地為上訴人所有、使用分區為山坡地保育區、使用
    類別為丙種建築用地；139地號土地則為被上訴人所有、使
    用分區為山坡地保育區、使用類別為農牧用地。
  ㈡上訴人前於95年間以138地號土地為袋地，為此向新竹地院對
    被上訴人訴請確認通行權存在，嗣經系爭前案確定判決確認
    被上訴人應容忍上訴人通行系爭通行地確定在案。
  ㈢原審前依被上訴人聲請函詢尖石鄉公所有關139地號土地可否
    開挖及鋪設道路？經尖石鄉公所於109年10月28日以尖鄉民
    字第1093500873號函覆：「說明：……二、旨案經本所109年1
    0月21日偕同新竹縣政府農業處山坡地保育科及本所農業科
    水保技士承辦人辦理現地會勘，案地為竹林地，地勢陡峭且
    相鄰產業道路。三、依據水土保持計畫審核監督辦法第3條
    第1項第3款規定，建請原告（即上訴人）申辦簡易水土保持
    計畫或水土保持計畫。」等語。
四、上訴人主張被上訴人應容忍其在系爭通行地範圍內鋪設階梯
    道路等情，則為被上訴人所否認，並以前詞置辯，茲查：
  ㈠按有通行權人於必要時，得開設道路，民法第788條第1項本
    文已有明定，準此，對於周圍地有通行權者，且有必要開設
    道路時，通行地所有人或其他占有人均有容忍之義務，倘予
    以阻止或為其他妨害，通行權人自得請求予以禁止或排除。
　㈡上訴人就被上訴人所有之系爭通行地範圍有通行權，業經系
    爭前案確定判決肯認在案，復為被上訴人所不爭（見兩造不
    爭執事項㈡），觀諸卷附之現場照片（見原審卷第31頁至第4
    1頁）及尖石鄉公所109年10月28日函附會勘紀錄（原審卷第
    99頁至第103頁），可知系爭通行地之現況為竹林地，並無
    鋪設碎石、水泥或柏油路面，且地勢陡峭，倘遇下雨，依該
    地質及地形勢必增加通行之困難，如不允上訴人鋪設階梯道
    路，顯將影響其通行權，參以上訴人所有之138地號土地為
    建地性質，日後有連通公路以供興建建物及居住其上之人通
    行往來等生活機能所需，自有鋪設階梯道路以維護通行之必
    要及安全，揆諸前開說明，上訴人請求被上訴人容忍其於系
    爭通行地範圍內鋪設階梯道路，且不得阻礙其通行，於法洵
    屬有據。
  ㈢又本判決雖准予上訴人在前開通行範圍內鋪設階梯道路，惟
    僅係認定上訴人私法上之權利，並非使上訴人得免除公法上
    應負之相關行政義務，上訴人仍應遵守水土保持法、山坡地
    保育利用條例或相關法令規範，並由相關主管機關予以審核
    ，併此敘明。
五、綜上所述，上訴人依民法第788條第1項之規定，請求被上訴
    人容忍上訴人於系爭通行地範圍内鋪設階梯道路，且不得阻
    礙通行，為有理由，應予准許。從而原審為上訴人敗訴之判
    決，尚有未洽，上訴論旨指摘原判決不當，求予廢棄改判，
    為有理由，爰由本院廢棄改判如主文第2項所示。
六、本件事證已臻明確，兩造其餘之攻擊或防禦方法及所用之證
    據，經本院斟酌後，認為均不足以影響本判決之結果，爰不
    逐一論列，附此敘明。
七、據上論結，本件上訴為有理由，依民事訴訟法第450條、第7
    8條，判決如主文。　　
中　　華　　民　　國　　111 　年　　1 　　月　　25　　日
                  民事第二十庭  
                      審判長法　官  周祖民
　　　　　　　　　　　  　  法　官  鄭威莉
　　　　　　　　　　　  　  法　官  張永輝
正本係照原本作成。
如不服本判決，應於收受送達後20日內向本院提出上訴書狀，其
未表明上訴理由者，應於提出上訴後20日內向本院補提理由書狀
（均須按他造當事人之人數附繕本）上訴時應提出委任律師或具
有律師資格之人之委任狀；委任有律師資格者，另應附具律師資
格證書及釋明委任人與受任人有民事訴訟法第466 條之1第1項但
書或第2項所定關係之釋明文書影本。如委任律師提起上訴者，
應一併繳納上訴審裁判費。
中　　華　　民　　國　　111 　年　　1 　　月　　25　　日

                            書記官  鄭淑昀